【裁判字號】    92,自,598
【裁判日期】    921224
【裁判案由】    詐欺
【裁判全文】
臺灣臺中地方法院刑事判決                          九十二年度自字第五九八號
    自  訴  人  甲○○
    被      告  乙○○
右列被告因詐欺案件，經自訴人提起自訴，本院判決如左：
    主  文
乙○○無罪。
    理  由
一、自訴意旨略稱：被告乙○○與自訴人甲○○為相識多年之好友，雙方並曾合資開
    設商店。被告明知其並無資力清償向他人之借款，竟基於為自己不法所有之意圖
    ，自民國八十五年七月間起至八十六年二月間，以繳交房貸及清償他人欠款為由
    ，陸續向自訴人商借現款新台幣（下同）九十五萬元，雙方並約定於三月內還款
    ，嗣屢經催討，被告均未還款，在自訴人再三催促下，被告始於八十六年十二月
    二十日簽發面額為九十五萬元，到期日為八十七年七月三十日之本票乙紙交自訴
    人收執，言明到期必可兌現。詎被告屆期仍未清償借款，自訴人多次與被告聯絡
    清償事宜，被告均多方推託，虛應敷衍，隨而去向不明，自訴人始知受騙上當，
    因認被告涉有刑法第三百三十九條第一項詐欺取財罪嫌云云。
二、本件自訴人甲○○認被告乙○○涉有刑法詐欺取財罪嫌，無非係以被告以前揭情
    詞向自訴人借款，惟事後未依限期清償並給付利息，自訴人多次催討，被告亦虛
    與委蛇，隨而去向不明，顯無誠意解決此債務為其論罪依據，並提出本票影本、
    存證信函各乙紙及借款支票影本七紙為證。訊據被告固坦承有於右揭時、地陸續
    向自訴人借款九十五萬元之情事，並簽發上開本票交自訴人，言明八十七年七月
    三十日必可兌現，惟堅詞否認有何詐欺犯行，陳稱：伊確因周轉困難無法清償，
    並非蓄意詐騙自訴人等語。
三、按犯罪事實應依證據認定之，無證據不得推定犯罪事實，又不能證明被告犯罪者
    ，應諭知無罪之判決，刑事訴訟法第一百五十四條第二項、第三百零一條第一項
    分別定有明文。另按刑法第三百三十九條第一項之詐欺罪，必須行為人自始基於
    不法所有之意圖，以詐術使人交付財物，始能構成，所謂以詐術使人交付，必須
    被詐欺人因其詐術而陷於錯誤，若其所用方法，不能認為詐術，亦不致使人陷於
    錯誤，即不構成該罪，最高法院四十六年臺上字第二六０號著有判例。至於民事
    債務當事人間，若有未依債務本旨履行給付之情形，在一般社會經驗而言，原因
    非一；其因不可歸責之事由無法給付，或因合法得對抗他造主張抗辯而拒絕給付
    ，甚至債之關係成立後，始行惡意遲延給付，皆有可能，非必出於自始無意給付
    之詐欺犯罪一端；又刑事被告依法不負自證無罪之義務，故在別無積極證據之情
    形下，自難違反刑事訴訟法第一百五十四條之規定，以被告單純債務不履行之狀
    態，推定被告自始即有不法所有之意圖而施用詐術。
四、經查，依自訴人甲○○所提自訴狀及於本院訊問時所稱：伊與被告乙○○係多年
    朋友，雙方並曾合資設立商店，時有往來。八十五年間，被告以繳交房貸及清償
    他人欠款為由，陸續向伊商借九十五萬元，伊基於朋友情誼，且被告經營房地產
    生意，營運狀況甚佳，並慮及被告父親有許多財產，不怕被告不還錢，始允諾借
    款等語（見本院卷第一七頁），足見自訴人基於與被告相識，且信任被告應有償
    還借款之能力及意願，始決意借款予被告，則自訴人借款予被告之決定，顯係評
    估過受償風險後所為，是被告向自訴人借款，並無使自訴人陷於錯誤，更無行使
    詐術可言。又被告既簽發前開以其本人名義為發票人之本票乙紙交自訴人收執，
    言明屆期兌現，足認被告並無否認積欠自訴人借款之意思。再被告嗣後亦有與自
    訴人磋商，陸續清償自訴人另筆借款，此節並為自訴人所不爭（見本院卷第八五
    頁、第一二二頁），並已與自訴人就本件債務達成和解，允諾自九十二年十一月
    二十九日起按月給付自訴人港幣一萬一千四百九十四元，，直至全數清償為止，
    有和解書乙份在卷可憑（見本院卷第一０八頁），亦徵被告並無為自己不法所有
    之意圖而蓄意脫免欠款責任。另自訴人復於本院自陳伊係提起訴訟逼被告出面解
    決等語（見本院卷第一八頁），可見本件係屬自訴人利用自訴程序促使被告為債
    務之履行，被告並無自訴人所指之詐欺取財犯行甚明。本件既無証據足認被告於
    為借款行為之時，即有不法所有之意圖，復未見其有何施用詐術而使自訴人陷於
    錯誤之情事，自難僅因被告未屆期清償借款，即遽以刑法第三百三十九條第一項
    之詐欺取財罪相繩。綜此，本件應純屬民事糾紛，與詐欺罪構成要件不合，不能
    令被告負該罪責。
五、此外，本院復查無其他積極證據足以證明被告確有自訴人所指之詐欺犯行，既不
    能證明被告犯罪，揆諸首揭法條意旨，自應逕為被告無罪判決之諭知。
據上論斷，應依刑事訴訟法第三百四十三條、三百零一條第一項，判決如主文。
中    華    民    國      九十二      年       十二      月     二十四  日
                                臺灣臺中地方法院刑事第九庭
                                    審判長法  官  曾 佩 琦
                                          法  官  陳 如 玲
              法  官  陳 思 成
右正本證明與原本無異。
如不服本判決，應於判決送達後十日內向本院提出上訴狀，上訴於臺灣高等法院臺中
分院( 須附繕本 )。
                                          書記官
中    華    民    國      九十二      年       十二      月     二十四  日


司法院資訊處製作；財團法人民間司法改革基金會備份。
